臺灣高等法院民事判決
108年度上字第883號
上  訴  人  敦南華園管理委員會

特別代理人  許恬心律師
被  上訴人  連煌輝  
上列當事人間請求撤銷區分所有權人會議決議事件，上訴人對於
民國108年5月9日臺灣臺北地方法院107年度訴字第1646號第一審
判決提起上訴，被上訴人並為訴之追加，本院於民國109年6月11
日言詞辯論終結，判決如下：
    主      文
確認敦南華園公寓大廈民國一百零六年十月十二日臨時區分所有
權人會議決議不成立。
追加之訴訴訟費用由上訴人負擔。
    事實及理由
壹、程序方面
一、按在第二審為訴之變更或追加，非經他造同意，不得為之，
    但請求之基礎事實同一者，不在此限，民事訴訟法第446 條
    第1 項、第255 條第1 項第2 款分別定有明文。查，本件被
    上訴人於原審先位請求敦南華園公寓大廈（下稱系爭大廈）
    民國106年10月12日臨時區分所有權人會議（下稱系爭會議
    ）決議「議案一、管委會依『共用部分土地使用者付費辦法』
    訂定坪每月新臺幣（下同）500元收取『使用者之管理費』決
    議：出席15人全數舉手表決贊成通過。議案二：就決議通過
    的議案一，依序表決3個收費起始日起。決議：出席15人全
    數舉手贊成通過，第（3）民國106年7月1日起為施行收費起
    始日。」（下稱系爭決議）應予撤銷；備位請求確認系爭決
    議無效。嗣於本院追加先位聲明為確認系爭決議不成立，並
    更正第一備位聲明為系爭決議無效，第二備位聲明為系爭決
    議應予撤銷（見本院卷二第448、495頁），上訴人表示不予
    同意（見本院卷二第449、495頁），核追加之訴與原審之請
    求均係系爭會議決議是否有效之爭執，所請求之基礎事實同
    一，依前揭說明，應予准許。
二、按當事人不得提出新攻擊或防禦方法。但對於在第一審已提
    出之攻擊或防禦方法為補充者，不在此限，民事訴訟法第44
    7條第1項第3 款定有明文。被上訴人於本院提出系爭決議違
    反㈠公寓大廈管理條例第25條第2項規定、敦南華園社區公寓
    大廈規約（下稱系爭規約）第6條第1項約定；㈡公寓大廈管
    理條例第27條第3項規定；㈢系爭規約第7條第1項約定；㈣系
    爭規約第20條第1項第2款約定；㈤民法第820條第1項、第73
    條、第148條規定（見本院卷二第451、496頁），上訴人反
    對其提出新攻擊方法（見本院卷二第452、487頁），由於被
    上訴人於原審已提出確認系爭決議無效、系爭決議應予撤銷
    之聲明（見原審卷第70頁），核係補充原審攻擊方法，依規
    定，應予准許。
貳、實體方面
一、被上訴人起訴及追加主張：被上訴人為門牌號碼臺北市○○區
    ○○街00號房屋（下稱系爭房地）所有權人，亦為系爭大廈區
    分所有權人。被上訴人於106年10月12日召開之系爭會議，
    為無召集權人召集之會議，系爭決議不成立；另系爭決議之
    內容違反系爭規約第20條約定及民法第820條第1項、第73條
    、第148條規定而無效；又系爭會議㈠召集程序違反公寓大廈
    管理條例第25條第2項及系爭規約第6條第1款之未符合召開
    臨時區分所有權人會議事由；㈡決議方法違反⒈公寓大廈管理
    條例第27條第3項之不具區分所有權人資格住戶代理他人出
    席會議；⒉系爭規約第7條第1項之會議主席產生之順序；⒊公
    寓大廈管理條例第33條第3款、系爭規約第9條第3款約定，
    未經使用約定專用人同意，變更約定專用部分，應予撤銷。
    爰追加先位聲明請求確認系爭決議不成立，第一備位聲明請
    求確認系爭決議無效，第二備位聲明系爭決議應予撤銷。
二、上訴人則以：系爭會議係由該屆管理委員會主任委員戴嘉琪
    擔任召集人召開，為有召集權人召開之會議，系爭決議即屬
    合法成立；另系爭大廈僅約定地下室由一樓住戶專用，並未
    約定法定停車位由一樓住戶專用，與建商之契約亦未記載約
    定法定停車位專用部分，而係保留由系爭大廈區分所有權人
    另行協商使用，且上訴人多次向違法占用之一樓住戶請求移
    除或繳納管理費，並無默示分管由一樓住戶使用，是系爭決
    議並未違反系爭規約第20條約定及民法第820條第1項規定而
    無效；另系爭決議與公寓大廈管理條例第25條第2項規定、
    系爭規約第6條第1項之請求召開情形有別，而係主任委員戴
    嘉琪所召集，自未違反前開規定；系爭規約第6條第4項第2
    款已約定得以書面委託他人出席區分所有權人會議，並未限
    制僅得委託配偶、直系血親、其他區權人或承租人，亦無違
    反公寓大廈管理條例第27條第3項規定、系爭規約第6條第4
    項約定；系爭會議主席為主任委員戴嘉琪之配偶，經系爭會
    議之區權人同意擔任主席，並未違反系爭規約第7條第1項約
    定；本件並無約定專用或默示分管，系爭會議議案、系爭決
    議毋庸得1樓住戶同意等語，資為抗辯。
三、原審就被上訴人之請求，判決系爭決議應予撤銷，上訴人不
    服提起上訴（原備位之訴發生移審效力），被上訴人並為訴
    之追加。上訴人聲明：㈠原判決廢棄；㈡被上訴人在第一審之
    訴及追加之訴均駁回。被上訴人則聲明：㈠上訴駁回；㈡追加
    先位之訴：確認系爭決議不成立，並更正第一備位聲明確認
    系爭決議無效；第二備位聲明系爭決議應予撤銷。
四、兩造不爭執事項為（見本院卷一第400頁）：
　㈠被上訴人為系爭房地所有權人，亦為系爭大廈區分所有權人
    （見原審卷第455 頁）。
  ㈡被上訴人106年8月14日公告（同年月15日張貼），訂於同年
    月28日召開系爭大廈臨時區分所有權人會議及會議議程，公
    告主旨為「管委會依『共用土地使用者付費辦法』已訂出基本
    收費標準供住戶再次討論並決議之」。後因未達法定出席人
    數，並未為決議（見本院卷一第69-75頁）。
  ㈢被上訴人106年9月29日公告（同年月30日張貼），訂於同年1
    0月12日召開系爭大廈臨時區分所有權人會議及會議議程，
    公告主旨為「管委會依『共用土地使用者付費辦法』已訂出基
    本收費標準，供住戶討論決議之」。後因未達法定出席人數
    ，並未為決議（見本院卷一第69-75頁）。嗣後議案一「管
    委會依「共用部分土地使用者付費辦法」訂定每坪每月500
    元收取「使用者之管理費案」、決議：出席15人全數舉手表
    決贊成通過；議案二：「就決議通過的議案一，依序表決3
    個收費起始日期。」、決議：出席15人全數舉手贊成通過，
    第（3）民國106年7月1日起為施行收費起始日。（見本院卷
    一第77-81頁）
五、本院之判斷
　　兩造均同意簡化本件爭點項目（見本院卷二第452頁），茲
    分述如下：
　㈠被上訴人追加之訴若合法，其主張系爭會議為無召集權人召
    集而不成立，是否有據？
  ⒈按公寓大廈管理委員會為人之組織，區分為其最高意思機關
    。會議如係由無召集權人所召集而召開，既公寓大廈管理委
    員會合法成立之意思機關，自不能為有效之決議，且在形式
    上亦屬不備成立要件之會議，其所為之決議當然自始無決議
    之效力（ 最高法院107年度台上字第1687號民事判決意旨參
    照）。
　⒉查：
　⑴系爭規約第6條第1、2項約定：「區分所有權人會議之召開一
    、『定期會議及臨時會議之召開』⒈定期會議每年召開一次(至
    少一次)。⒉有下列情形之一者，應召開臨時會議：⑴發生重
    大事故有及時處理之必要經管理負責人或管理委員會請求者
    。⑵經區分所有權人五分之一以上及其區分所有權比例合計
    五分之一以上，以書面載明召集目的及理由請求召集者。二
    、『召集人之產生方式』區分所有權人會議之召集人，除公寓
    大廈管理條例第28條規定外，由具區分所有權人資格之管理
    負責人或管理委員會主任委員擔任；管理負責人或管理委員
    會主任委員不具區分所有權人資格，得由具區分所有權人資
    格之管理委員擔任之。…二、前項無管理負責人或管理委員
    會，或無區分所有權人擔任管理負責人、主任委員或管理委
    員時，由區分所有權人互推一人為召集人，召集人無法產生
    時，以區分所有權人名冊依序輪流擔任」、第8條第1項約定
    ：「一、區分所有權人會議依前條第3款規定未獲致決議、
    出席區分所有權人之人數或其區分所有權人比例合計未達前
    條第3款定額者，召集人得就同一議案重新召集會議…。」（
    見本院卷一第332-334頁），可知區分所有權人會議之召集
    人為具區分所有權人資格之管理負責人或管理委員會主任委
    員或具區分所有權人資格之管理委員或區分所有權人互推之
    人或以區分所有權人名冊依序擔任。
  ⑵依卷附臺北市政府108年8月1日函文所附資料，106年1月1日
    起至同年12月31日止，上訴人之主任委員為戴嘉琪(本院卷
    一第287-348頁)。
  ⑶系爭大廈於106年9月29日召開臨時區分所有權人會議，係由
    「敦南華園管理委員會」擔任召集人，系爭決議內容如前（
    見不爭執事項㈢），固有公告、會議紀錄等為證（見本院卷
    一第77-81頁），然系爭會議召集人為「管理委員會」非「
    主任委員戴嘉琪」或其他上述有權召集之人，自為無召集權
    人召集之區分所有權人會議，前揭說明，該次區分所有權人
    會議形式上屬不備成立要件之會議，其所為之決議不生決議
    效力。
　⒊從而，被上訴人主張系爭會議為無召集權人召集之會議而不
    成立，其所為之決議不生效力，即屬有據。又本院已認定被
    上訴人之先位之訴有理由，自無再就備位之訴部分予以論述
    之必要，併此敘明。
六、綜上所述，被上訴人追加先位主張系爭會議為無召集權人召
    集，確認系爭決議不成立，於法有據，應予准許。其備位之
    訴，毋庸再予論斷。
七、本件事證已臻明確，兩造其餘之攻擊或防禦方法及所用之證
    據，經本院斟酌後，認為均不足以影響本判決之結果，爰不
    逐一論列，附此敘明。
八、據上論結，本件被上訴人追加先位之訴為有理由，依民事訴
    訟法第78條，判決如主文。
中　　華　　民　　國　　109 　年　　6 　　月　　24　　日
                    民事第二十庭  
                        審判長法　官  陳雅玲
　　　　　　　　　　　  　　　法　官  馬傲霜
　　　　　　　　　　　  　　　法　官  林玉蕙
正本係照原本作成。
如不服本判決，應於收受送達後20日內向本院提出上訴書狀，其
未表明上訴理由者，應於提出上訴後20日內向本院補提理由書狀
（均須按他造當事人之人數附繕本）上訴時應提出委任律師或具
有律師資格之人之委任狀；委任有律師資格者，另應附具律師資
格證書及釋明委任人與受任人有民事訴訟法第466 條之1第1項但
書或第2項（詳附註）所定關係之釋明文書影本。如委任律師提
起上訴者，應一併繳納上訴審裁判費。
中　　華　　民　　國　　109 　年　　6 　　月　　24　　日

                              書記官  鄭淑昀 
附註：
民事訴訟法第466條之1（第1項、第2項）：
對於第二審判決上訴，上訴人應委任律師為訴訟代理人。但上訴
人或其法定代理人具有律師資格者，不在此限。
上訴人之配偶、三親等內之血親、二親等內之姻親，或上訴人為
法人、中央或地方機關時，其所屬專任人員具有律師資格並經法
院認為適當者，亦得為第三審訴訟代理人。